【裁判字號】    90,上,421
【裁判日期】    900814
【裁判案由】    返還租金
【裁判全文】
臺灣高等法院民事判決                                九十年度上字第四二一號
    上  訴  人    戊○○
                  甲○○
                  乙○○
                  己○○
                  丁○○
                  丙○○
                  辛○○○
    訴訟代理人    劉孫福
    被  上訴人    庚○○
右列當事人間請求返還租地事件，上訴人對於中華民國九十年二月二十六日臺灣基隆
地方法院第一審判決（八十七年度訴字第二六三號），提起上訴，本院判決如左：
    主      文
上訴駁回。
第二審訴訟費用由上訴人連帶負擔。
    事      實
一、上訴人聲明求為判決：(一)、原判決廢棄。(二)、被上訴人在第一審之訴及假執行之
    聲請均駁回。(三)、第一、二審訴訟費用由被上訴人負擔。其事實上陳述，除與原
    判決記載相同部分，予以引用外，並補稱略以：(一)、系爭房屋為上訴人之被繼承
    人柳許招治所建造，上訴人戊○○於民國（下同）八十二年三月間與被上訴人訂
    立土地租用契約書，約定租期五年，迄八十七年三月間租期屆滿提出續訂要求時
    ，詎被上訴人竟僅同意續租二年，要求上訴人戊○○期滿應無條件拆屋還地，上
    訴人戊○○不同意，致未續訂租約。(二)、其餘上訴人於繼承被繼承人柳許招治遺
    產後，並未授權上訴人戊○○與被上訴人訂立上開租約，且未獲通知，因此對彼
    等不生效力。所用證據，援用原審之立證方法。
二、被上訴人聲明求為判決：(一)、上訴駁回。(二)、第二審訴訟用由上訴人連帶負擔。
    其事實上陳述，除與原判決記載相同部分，予以引用外，並補稱略以：因上訴人
    戊○○所繳租金每年僅有新台幣（下同）五百元，不敷繳稅，五年租期屆滿，被
    上訴人要求提高租金，上訴人戊○○不同意，致未續約。所用證據，援用原審之
    立證方法。
    理      由
一、本件被上訴人起訴主張：伊因繼承分割取得台北縣萬里鄉○里段一０三一地號土
    地所有權，因上開土地遭上訴人之被繼承人柳許招治無權占用，並於其上建造如
    附圖所示綠色部分未經登記之房屋一棟即門牌號碼為台北縣萬里鄉○里村○○○
    街二十八號，柳許招治死亡後，該房屋由上訴人全體共同繼承，經被上訴人催討
    ，僅上訴人戊○○於八十二年三月間，與被上訴人簽訂土地租用契約書，約定租
    期五年，每年租金五百元；其餘上訴人則置之不理。至八十七年三月間租期屆期
    前，被上訴人多次向上訴人戊○○表示租期屆滿，不再續租，欲收回土地，詎上
    訴人戊○○竟拒不搬遷，並與其餘上訴人拒不拆除房屋並返還土地等情，爰依民
    法第七百六十七條之規定，求為命上訴人戊○○應自坐落台北縣萬里鄉○里段一
    ０三一地號土地上門牌號碼為台北縣萬里鄉○里村○○○街二八號如附圖所示綠
    色部分，面積一百零二點二十三平方公尺之房屋遷出；上訴人應共同將上開房屋
    拆除並將土地騰空回復原狀後返還與被上訴人之判決。
    上訴人戊○○則以：上訴人戊○○與被上訴人就系爭房屋所約定之租賃期間為八
    十二年三月二十日起至八十七年三月二十日止，計五年，惟於租賃期限屆滿後，
    被上訴人並無反對之意思表示，仍由上訴人戊○○繼續使用至今，應視為不定期
    限租賃；又系爭房屋為上訴人之被繼承人柳許招治於五十四年二月二十日向訴外
    人洪清全買受，上訴人戊○○並非系爭房屋之所有權人，就該屋並無處分權，不
    能拆除該房屋云云；另其餘上訴人則以：伊等於繼承被繼承人柳許招治遺產後，
    並未授權上訴人戊○○與被上訴人間訂立租約且未獲通知，對伊等不生效力云云
    ，資為抗辯。
二、經查被上訴人主張伊於七十七年間因繼承分割取得系爭土地所有權，嗣於八十二
    年三月間與上訴人戊○○簽訂土地租用契約書，約定租期自八十二年三月二十日
    起至八十七年三月二十日止，計五年，租期屆滿後，未再續訂租約，其餘上訴人
    則未與被上訴人訂立租約之事實，業據其提出土地所有權狀、土地租用契約書（
    見原審卷第七至十二頁）及土地登記謄本為證（見原審卷第十四頁），而系爭土
    地內如附圖所示綠色部分，面積一０二．二三平方公尺，建造有門牌號碼為台北
    縣萬里鄉○里村○○○街二八號房屋，現由上訴人戊○○占有中之事實，亦經原
    審赴現場勘驗並囑託台北縣汐止地政事務所派員實施測量鑑定屬實，有勘驗筆錄
    及土地複丈成果圖可按（見原審卷第四十五頁、第五十五至五十六頁），且為上
    訴人所不爭執，均堪信為真實。
三、系爭房屋雖未准保存登記，惟上訴人既自認已由其被繼承人柳許招治於五十四年
    間因買賣而自原始建築人洪清全取得該房屋，柳許招治則對之自有事實（參照最
    高法院六十七年六月二十一日六十七年度第二次民庭會議決議）上處分權，而上
    訴人既係柳許招治之全體繼承人，有繼承系統表及戶籍謄本可稽（見原審卷第一
    二三至一四０頁），於七十三年間因繼承而共同取得該房屋，自亦有事實上處分
    權。被上訴人於七十七年間因繼承分割取得系爭土地所有權，上訴人戊○○雖曾
    於八十二年三月十八日就系爭土地與被上訴人訂定土地租用契約書，惟依該土地
    租用契約書第三條約定：「租用期間自民國八十二年三月二十日至民國八十七年
    三月二十日止計五年，屆滿應由承租人續租，另訂租約。」足見上開土地租用契
    約為定期租賃契約，惟上訴人戊○○於租期屆滿後，迄未與被上訴人續訂租約，
    既為上訴人戊○○所自認，而被上訴人復未同意上訴人戊○○續租而收取租金，
    已發生阻止續約之效力，自不構成不定期租賃（參照最高法院五十五年台上字第
    二七六號判例），足證上訴人戊○○與被上訴人間已無租賃關係存在。至其餘上
    訴人則始終並未與被上訴人訂立租賃契約，且復不能證明彼等有占有系爭使用土
    地之正當權源，則被上訴人主張上訴人係屬無權占有，自屬可取。
四、綜上所述，被上訴人本於所有權之效用，請求上訴人戊○○應自坐落台北縣萬里
    鄉○里段一０三一地號土地上門牌號碼為台北縣萬里鄉○里村○○○街二八號如
    附圖所示綠色部分，面積一百零二點二十三平方公尺之房屋遷出；上訴人應共同
    將上開房屋拆除並將土地騰空回復原狀後，返還與被上訴人，自屬應予准許。從
    而原審所為上訴人敗訴之判決，核無違誤，上訴論旨猶執前詞指摘原判決不當，
    求予廢棄改判，為無理由。
五、至兩造其餘之攻擊或防禦方法及未經援用之證據，經本院斟酌後，認為均不足以
    影響本判決之結果，自無逐一詳予論駁之必要，併此敘明。
六、據上綸結，本件上訴為無理由，依民事訴訟法第四百四十九條第一項、第八十五
    條第二項，判決如主文。
中      華      民      國     九十     年      八      月     十四     日
                            台灣高等法院民事第十三庭
                                審判長法  官  林  鄉  誠
                                      法  官  謝  碧  莉
                                      法  官  劉  清  景
右正本係照原本作成。
如不服本判決，應於收受送達後二十日內向本院提出上訴書狀，其未表明上訴理由者
，應於提出上訴後二十日內向本院補提理由書狀（均須按他造當事人之人數附繕本）
上訴時應提出委任律師或具有律師資格之人之委任狀；委任有律師資格者，另應附具
律師及格證書及釋明委任人與受任人有民事訴訟法第四百六十六條之一第一項但書或
第二項（詳附註）所定關係之釋明文書影本。
中      華      民      國     九十     年      八      月     十六     日
                                      書記官  高  澄  純
附註：
民事訴訟法第四百六十六條之一（第一項、第二項）：
對於第二審判決上訴，上訴人應委任律師為訴訟代理人。但上訴人或其法定代理人具
有律師資格者，不在此限。
上訴人之配偶、三親等內之血親、二親等內之姻親，或上訴人為法人、中央或地方機
關時，其所屬專任人員具有律師資格並經法院認為適當者，亦得為第三審訴訟代理人
。


司法院資訊處製作；財團法人民間司法改革基金會備份。
